臺灣高等法院高雄分院刑事判決　　　　　　　　　九十年度上更(一)字第三七四號
　　上　訴　人　台灣高雄地方法院檢察署檢察官
　　被　　　告　甲○○○
　　　　　　　　乙○○
　　共　　　同
右上訴人因被告等偽造文書案件，不服臺灣高雄地方法院八十七年度訴字第七六○號
中華民國八十七年五月十二日第一審判決（起訴案號：臺灣高雄地方法院檢察署八十
五年度偵字第二○一七五號），提起上訴，經最高法院第一次發回更審，本院判決如
左：
      主  文
上訴駁回。
      理  由
一、公訴意旨略以：被告甲○○○因其配偶謝德旺（已於民國八十五年四月十日死亡
    ）自八十五年三月七日患有尿毒及肝功能併黃疸肝衰竭住院，恐無法自理財產，
    為避免謝德旺身故後遺產發生糾葛，明知謝德旺自同年三月二十八日起，即因肝
    腦病變意識已逐漸不清，竟與被告即其子乙○○二人共同基於犯意之聯絡，分別
    於同年四月一日及四月八日，由被告乙○○持謝德旺印鑑章偽造其委託書，並至
    高雄縣鳳山市第一戶政事務所各申辦印鑑證明十份，致該戶政機關承辦人員將上
    開不實事項登載於所執掌之文書上，致生損害於謝德旺及地政機關公文書登載之
    正確性。復由被告乙○○於同年四月八日委託不詳姓名之代書，持上開謝德旺印
    鑑證明及座落高雄市○○區○○里○○街一二五號房屋等相關資料，偽造贈與契
    約，並持所偽造贈與契約及上開偽造委託書所申辦之印鑑證明至高雄市政府左營
    地政事務所，將上開房屋辦理過戶登記為被告甲○○○所有。被告乙○○復於八
    十五年四月九日乘謝德旺已陷入重度昏迷狀態，仍持謝德旺印章偽造其在中興商
    業銀行高雄分行活期取款憑條，當日提領新台幣（下同）二百四十萬三千九百元
    ，致生損害於謝德旺，因認被告甲○○○、乙○○共同涉有刑法第二百十六條、
    第二百十條、第二百十四條之偽造文書罪嫌云云。
二、按犯罪事實應依證據認定之，無證據不得推定其犯罪事實。又不能證明被告犯罪
    ，應諭知無罪之判決，刑事訴訟法第一百五十四條、第三百零一條第一項定有明
    文。再按刑法上偽造文書罪之成立，以足生損害於公眾或他人為特別要件，所謂
    足生損害，固不以實已發生損害為必要，然亦必須有足以生損害之虞者，始足當
    之，若其僅具偽造之形式，而實質上並不足以生損害之虞者，尚難構成本罪；刑
    法上之偽造文書罪，須以足生損害於公眾或他人為成立要件，而所謂足生損害，
    係指他人有可受法律保護之利益，因此遭受損害或有受損害之虞而言，若他人對
    行為人原負有制作某種文書之義務而不履行，由行為人代為制作，既無損於他人
    之合法利益，自與偽造文書罪之構成要件不合（最高法院四十九年台非字第一八
    號、五十年台上字第一二六八號判例意旨參照）。
三、公訴人認被告甲○○○、乙○○共同涉有刑法第二百十六條、第二百十條、第二
    百十四條之偽造文書罪嫌，係以被害人謝德旺自八十五年三月七日起即因患有尿
    毒及肝功能併黃疸肝衰竭住院，並於同年三月二十八日起，因持續性肝功能受損
    、肝腦病變，意識逐漸不清，於同年四月一日起呈現嗜睡，無法回答醫護人員詢
    問，並於同年月九日起陷入深度意識昏迷及呼吸衰竭，嗣於同年四月十日上午十
    一時許，因病情持續惡化，由家屬辦理自動出院，其何以可能授權委託被告乙○
    ○於八十五年四月一日及八日，辦理印鑑證明及由被告乙○○於同年四月八日委
    託不詳姓名代書，持上開印鑑證明及座落高雄市○○區○○里○○街一二五號房
    屋等相關資料，辦理贈與被告甲○○○之事實？另被害人謝德旺所有座落在高雄
    市○○區○○段一０九六號、一一三五號、一一三六號，新光段二六九號、二六
    九之一號、二六九之二號、二六九之三號等七筆土地，既已於八十五年三月七日
    由被害人謝德旺辦理贈與並過戶登記予被告甲○○○，其何以未連同上開座落高
    雄市○○區○○里○○街一二五號之房屋一併過戶予被告甲○○○？足見上開房
    屋應係被告甲○○○、乙○○於謝德旺臨終前發現，而乘謝德旺無意識狀態下，
    委託不詳姓名代書趕辦贈與及過戶登記。又被告乙○○於八十五年四月九日持被
    害人謝德旺印章，偽造謝德旺在中興商業銀行活期存款取款憑條，當日提領二百
    四十萬三千九百元之行為，既在謝德旺已呈重度昏迷狀態，自難無生損害於謝德
    旺等情，為其論據。
四、訊據被告甲○○○、乙○○均否認有何前揭偽造文書犯行，均辯稱系爭座落高雄
    市○○區○○里○○街一二五號之房屋，確係謝德旺生前即連同其所有座落在高
    雄市○○區○○段一０九六號、一一三五號、一一三六號，新光段二六九號、二
    六九之一號、二六九之二號、二六九之三號等七筆土地，委託代書潘福麟一併辦
    理贈與甲○○○，因嗣後才發現該房屋未辦保存登記，必須先辦理公證手續，才
    未與上開土地同時辦理過戶登記，而申請謝德旺印鑑證明用以辦理房屋過戶。另
    謝德旺在中興銀行內之存款，平時即由甲○○○代為提領及處理，因受謝德旺委
    託辦理上開房地之贈與，依法須繳納土地增值稅六百八十三萬八千零九十一元，
    為繳納該增值稅，才由乙○○於八十五年四月九日至中興銀行，持謝德旺印章提
    領二百四十萬三千九百元，當日連同七萬六千一百元，共計二百四十八萬元先存
    入乙○○高雄銀行帳戶，翌日即同年月十日，由乙○○提領帳戶內七百萬元，而
    將其中三百八十六萬元存入甲○○○銀行高雄銀行帳戶內，連同甲○○○於同年
    月九日存入之二百九十七萬八千八百元，共計六百八十三萬八千零九十一元用以
    轉帳繳稅，其等並無偽造文書之犯意等語。經查：
  (一)被害人謝德旺所有坐落高雄市○○區○○里○○街一二五號房屋，其基地係坐落
    於高雄市○○區○○段一０九六號、一一三五號、一一三六號土地上，有該建物
    贈與所有權移轉契約書影本附卷可稽（見偵查卷第一０八頁），而上述高雄市○
    ○區○○段三筆土地，及新光段二六九號、二六九之一號、二六九之二號、二六
    九之三號等土地，共計七筆土地原均係謝德旺所有，並於八十五年三月七日贈與
    被告甲○○○等情，已據證人即受託辦理上開土地贈與契約及移轉登記之代書潘
    福麟於偵查中結證明確（見偵查卷第五八、七一、一四五頁反面），復有土地登
    記申請書、土地贈與所有權移轉契約書、土地登記謄本等件在卷可稽（見偵查卷
    第十至二十一頁），又經公訴人認定此情屬實，而將證人（偵查中被告）潘福麟
    為不起訴處分，有臺灣高雄地方法院檢察署八十六年度偵字第二０一七五號不起
    訴處分書附卷可憑（見偵查卷第二０八、二０九頁），足證被害人謝德旺係於八
    十五年三月七日住院前，確有委託代書潘福麟辦理上開七筆土地贈與移轉登記與
    被告甲○○○之事實。
  (二)前開「房屋」為何未與前開贈與之「土地」一併辦理移轉登記之情，亦據證人潘
    福麟於原審到庭結稱「謝德旺於八十五年三月七日就告訴我，要將祖厝即左西段
    三筆土地及前開建物贈與甲○○○，後來因該建物沒有所有權狀，而且要移轉需
    要辦理公證，所以沒有與土地部份一起辦理」等語（見原審卷第三一、三二頁）
    ，並有上開「房屋」之建物贈與所有權移轉契約書及房屋贈與契約公證書影本各
    一件在卷可按（見偵查卷第一０八、一０九頁），而該房屋贈與契約及房屋公證
    事項係由代書羊文萍受託辦理，亦據證人羊文萍證述屬實，並證述其與代書潘福
    麟是合夥關係，本件係潘福麟受委任後再交由其辦理等語（見原審卷第四九頁、
    本院上訴卷第一一八頁），核與被告等於更審前所辯稱係因該房屋為實施都市計
    畫前所建，為未辦理保存登記之建物，須以法院公證贈與契約之方式處理，無法
    一併為贈與移轉登記，並非謝德旺無贈與該屋之意思等語相符，顯見被告等所辯
    稱前開房屋確係被害人謝德旺生前，即連同基地贈與被告甲○○○一節，堪以採
    信。公訴人徒以謝德旺所有前開七筆「土地」，既已於八十五年三月七日由謝德
    旺辦理贈與並過戶登記予甲○○○，何以未連同上開「房屋」一併過戶予甲○○
    ○？遽以推論上開「房屋」應係被告甲○○○、乙○○於謝德旺臨終前發現，而
    乘謝德旺無意識狀態下，委託代書趕辦贈與及過戶登記云云，尚屬無據。是被告
    等人嗣為配合代書辦理土地、房屋移轉登記所需各項行為，自無須再經被害人謝
    德旺逐一明示授權，而被告乙○○於八十五年四月一日及八日所申辦謝德旺之印
    鑑證明（見偵查卷第七四至七八頁），即係因謝德旺原交付之印鑑證明已過期，
    經代書潘福麟通知補交，始以受謝德旺委託之意思，代為申請印鑑證明等情，此
    亦據證人潘福麟於原審及本院調查中證述在卷（見原審卷第三十一頁、本院卷第
    七六、八十頁），而公訴人於上訴最高法院之理由書內所陳證人羊文萍辦理前揭
    房屋贈與契約公證時，所檢附之被害人謝德旺印鑑證明是否有誤蓋被告乙○○印
    文一節（見最高法院卷第六頁反面），亦據本院調閱原審法院八十五年度公字第
    八０二二七七號公證卷宗查明在卷，其中所附之被害人謝德旺印鑑證明，確有誤
    用被告乙○○之圓形章，再更正為謝德旺之方形章之事實（見本院更審卷第四十
    頁之印鑑證明及偵查卷第七五頁之印鑑證明申請書），足證被告乙○○於八十五
    年四月一日及八日所申辦被害人謝德旺印鑑證明之行為，乃在完成謝德旺住院意
    識昏迷前交辦之事項，自無損及被害人謝德旺合法利益，參諸前述判例意旨，顯
    無偽造私文書或使公務員登載不實文書等罪責甚明。
  (三)告發人丙○○所指前述土地贈與契約書及房屋贈與契約書筆跡均同，應均由代書
    羊文萍所辦理，此與代書潘福麟於偵查中所證「上開契約書係在謝德旺處所製作
    ，在場連謝德旺共四人」等語不符云云，經本院更審中訊問證人潘福麟、羊文萍
    ，據渠等證述「前述土地贈與契約書及房屋贈與契約書筆跡均係由羊文萍代筆所
    寫，先由羊文萍寫好文書，再由潘福麟帶往謝德旺住處蓋章，而羊文萍並未去謝
    德旺家」等語（見本院更審卷第七五至七九頁），經核其二人隔離所答內容，亦
    屬一致，又被告二人亦供明僅證人潘福麟去渠等住處一節（見本院更審卷第一０
    一頁），再參以不動產移轉登記文件所需填載內容甚多，是證人潘福麟、羊文萍
    所證「由羊文萍先行寫好，再由潘福麟帶往謝德旺住處蓋章」等語，應合於代書
    作業常情，足堪採信，自難逕以上述過戶文書筆跡相同，遽認證人潘福麟於偵查
    中證詞為不可採，附此敘明【此係最高法院發回意旨(一)部分】。
  (四)被告乙○○供承其於八十五年四月九日持謝德旺之印章，自其設於中興商業銀行
    高雄分行000000000000號活期存蓄存款帳戶內，提領現金二百四十
    萬三千九百元之情，並有中興商業銀行高雄分行九十年十二月三日（九十）興高
    存字第二三九號函一份在卷足佐（見本院更審卷第八六頁），此部份事實堪以認
    定。又被害人謝德旺生前財產之處理，大部分均交由其妻即被告甲○○○處理之
    事實，已據被告甲○○○提出其設於鳳山信用合作社文山分社00000000
    000000號帳戶交易明細影本六紙為佐（見原審卷第六一至六五頁），參諸
    該帳戶內出入之金額高達數百萬至二、三千萬元間，又被告甲○○○則無任何工
    作，亦無任何收入來源，有戶籍謄本一件在卷可參，顯見被告甲○○○所辯謝德
    旺生前確將其財產存入被告甲○○○名下帳戶由其管理，尚堪採信。
  (五)被害人謝德旺於八十五年三月七日贈與被告甲○○○上開七筆土地部分屬實，已
    如前述，而上開七筆土地移轉登記所須繳納之土地增值稅，共計六百八十三萬八
    千零九十一元，此有高雄市政府地政處楠梓地政事務所八十八高市地楠三字第一
    五六號函所附之繳稅收據附卷足憑（見本院上訴卷第八十至八六頁），被告甲○
    ○○於同年四月九日自其中興銀行帳戶提領二百九十七萬八千八百元（開具臺灣
    銀行高雄分行支票，俗稱台支），被告乙○○則於同年四月九日，將至中興銀行
    持謝德旺印章所提領之二百四十萬三千九百元，連同七萬六千一百元，共計二百
    四十八萬元先存入乙○○高雄銀行帳戶，翌日即同年月十日，由乙○○提領帳戶
    內七百萬元，而將其中三百八十六萬元存入甲○○○銀行高雄銀行帳戶內，連同
    甲○○○於同年月九日將上述台灣銀行高雄分行支票（二百九十七萬八千八百元
    ），存入甲○○○之高雄銀行左營分行第000000000000號帳戶，共
    計六百八十三萬八千零九十一元用以轉帳繳稅等提款、存款、繳稅之事實，有卷
    附中興商業銀行八十五年度存款往來對帳單（甲○○○帳戶，帳號000000
    000000）、台灣銀行高雄分行九十年十一月二十二日（九十）銀高營字第
    一００七七號函、高雄銀行左營分行九十年十一月二十一日高銀左第一六八八號
    函所附對帳交易紀錄明細、被告乙○○高雄銀行第000000000000號
    綜合存款存摺影本、高雄銀行左營分行大額提款登記簿影本（見本院上訴卷第五
    一頁，更審卷第六十至六一頁，第六五至六六頁，第一二三至一二四頁）【此係
    最高法院發回意旨(二)部分】。則被告乙○○辯稱自被害人謝德旺帳戶提領二百四
    十萬三千九百元，係為繳納上開土地移轉登記所需之增值稅款等語，亦堪採信，
    此亦屬完成被害人謝德旺生前贈與之部分行為，亦無生損害於被害人謝德旺可言
    ，自難僅憑被告乙○○提領上開款項，係在被害人謝德旺已呈重度昏迷狀態，遽
    認其有偽造銀行取款憑條私文書，而足生損害於被害人謝德旺之犯行。
  (六)綜上所述，復查無其他積極證據足資認定被告二人有何被訴偽造私文書及使公務
    員登載不實等犯行，揆諸前開說明，被告甲○○○、乙○○被訴前揭等罪嫌，均
    屬不能證明犯罪。
五、原審因而為被告二人無罪之諭知，經核尚無不合，公訴人循告發人丙○○之請求
    ，提起上訴，指摘原判決不當，並無理由，應予駁回。
據上論結，應依刑事訴訟法第三百六十八條，判決如主文。
本案經檢察官張其主到庭執行職務。
中    華    民    國     九十一     年       一       月  三十一  日
                              臺灣高等法院高雄分院刑事第六庭
                                  審判長法官  王憲義
                                        法官  謝靜雯
                                        法官  張意聰
右正本證明與原本無異。
如不服本判決，應於判決送達後十日內向本院提出上訴狀，其未述理由者並應於提
出上訴狀後十日內向本院補提理由書（應附繕本)。
                                      書記官  王婉蓉
中    華    民    國     九十一     年       二       月     四   日
                                                                Ｊ
